【裁判字號】    97,易,1138
【裁判日期】    980216
【裁判案由】    詐欺
【裁判全文】
臺灣桃園地方法院刑事判決              97年度易字第1138號
公  訴  人  臺灣桃園地方法院檢察署檢察官
被      告  甲○○
上列被告因詐欺案件，經檢察官聲請以簡易判決處刑（97年度偵
字第15736 號），本院認不宜以簡易判決處刑，改依通常程序審
理，判決如下：
   主  文
本件管轄錯誤，移送於臺灣南投地方法院。
    理  由
一、聲請簡易判決處刑意旨略以：被告甲○○雖能預見提供自己
    金融機構帳戶予他人使用，可能供他人作為詐欺不法犯行之
    用，仍不違其本意，基於幫助詐欺之犯意，於民國97年2 月
    23日前某日，在臺灣某不詳地點，甲○○將其所有之中國信
    託商業銀行臺中分行（下稱：中國信託銀行）帳戶（帳號：
    000000000000號）之存摺、提款卡及密碼資料交予不詳姓名
    、年籍之詐騙集團成員，供該人所組成之詐騙集團取得詐欺
    所得財物之用。嗣該詐騙集團成員意圖為自己不法之所有，
    撥打電話向乙○○佯稱其於96年9 月間曾在網路上購物，因
    操作有誤造成伊之損失，要求乙○○至自動交易櫃員機前依
    其指示操作，致乙○○陷於錯誤，於97年2 月23日晚間7 時
    18分許、7 時23分許、7 時24分許及7 時29分許先後將新臺
    幣（下同）30,000元、30,000元、20,000元、100 元現金存
    入甲○○上開中國信託銀行帳戶內，該等款項旋遭詐欺集團
    成員提領一空，因認為被告涉犯刑法第30條第1 項、第339
    條第1 項之幫助詐欺取財罪嫌。
二、按案件由犯罪地或被告之住所、居所或所在地之法院管轄；
    無管轄權之案件，應諭知管轄錯誤之判決，並同時諭知移送
    於管轄法院；前條判決，得不經言詞辯論為之，刑事訴訟法
    第5 條第1 項、第304 條、第307 條分別定有明文。而所謂
    犯罪地，參照刑法第4 條之規定，解釋上自應包括行為地與
    結果地兩者而言；另按刑法第28條之共同正犯，係指2 人以
    上共同實施犯罪之行為者而言，幫助他人犯罪，並非實施正
    犯，在事實上雖有2 人以上共同幫助殺人，要亦各負幫助殺
    人責任，仍無適用該條之餘地，最高法院72年台上字第5894
    號、33年上字第793 號著有判例均可資參照。準此，幫助犯
    係指幫助正犯犯罪之人，雖依共犯從屬性理論，幫助犯對正
    犯為幫助行為後，必須正犯著手實行犯罪且成立犯罪，始能
    對幫助犯論罪科刑，且幫助犯亦從屬於正犯之既、未遂；然
    幫助犯仍為獨立犯罪個體，如僅對幫助犯起訴，該「單一案
    件」即以幫助犯為被告，其犯罪事實則在幫助正犯犯罪之「
    幫助行為」，並非正犯自己犯罪之「實行行為」或其結果，
    就刑事訴訟法第5 條土地管轄權有無之認定，亦應單純針對
    幫助犯為之。是以，檢察官僅以幫助犯為被告追訴其幫助犯
    行，認定該案件土地管轄權之有無，祇能依幫助犯之犯罪行
    為地、結果地，或其住所、居所、所在地為管轄之認定依據
    。
三、經查：
  (一)聲請本件被告甲○○之住所自73年3 月6 日起迄今均係設在
    南投縣草屯鎮○○里○○路78號，復未因案在本院轄區內之
    各監所執行一情，有司法院電子閘門戶役政連結作業系統被
    告個人基本資料、臺灣高等法院被告前案紀錄表及在監在押
    全國紀錄表等件在卷可稽，且被告於檢察官訊問時表明之居
    住地址則係位於臺中市○○路407 號之4 ，是本件繫屬於本
    院時，被告之住居所地、所在地均非本院轄區。
  (二)其次，依據公訴意旨所指被告涉犯幫助詐欺取財犯行，其前
    開中國信託銀行帳戶係在址設於臺中市○區○○路50號之中
    國信託銀行臺中分行開設帳戶，並於臺灣地區某不詳地點將
    上開帳戶之存摺及提款卡交付給某姓名年籍不詳之詐欺集團
    成員使用，又被害人乙○○之住居所及受騙匯款之處所則在
    臺北縣乙節，亦經被害人乙○○於警詢時證述綦詳。則依檢
    察官起訴之上開犯罪事實觀之，並無證據證明被告犯罪行為
    地、犯罪結果地係在本院之轄區，是就本件犯罪地而言，亦
    與本院所管轄之桃園縣市無涉。
  (三)再者，「有數人共犯一罪或數罪情形者，為相牽連之案件」
    ，「數同級法院管轄之案件相牽連者，得合併由其中一法院
    管轄」刑事訴訟法第7 條第2 款，第6 條第1 項固有明文。
    而所謂數人共犯一罪或數罪情形，雖不以判決結果認定為共
    犯者為限，從偵查結果，形式上認係具有廣義共犯關係即屬
    之，換言之，即具有共同正犯、教唆與被教唆關係及正犯與
    幫助之犯罪關係者，始屬相牽連之案件。然查，公訴意旨併
    載被害人乙○○另轉匯被害款項至同案被告何孟倫於國泰世
    華銀行延平分行申設之帳戶之犯罪事實，惟此屬檢察官以被
    害人為基礎之論述方式，不影響案件應以被告及其犯罪事實
    為審判對象之標準，被告與同案被告何孟倫之犯罪事實兩不
    相干，自屬不同之案件，且同案被告何孟倫因其住所地在本
    院管轄區域因而本院自有管轄權（此部分另行審結），惟此
    僅同案被告何孟倫幫助正犯詐騙集團之犯行，與本件被告幫
    助行為間，不具共同幫助關係，亦非同時犯關係，則非屬前
    述之相牽連案件，本院自無從取得牽連管轄權。
四、綜上所述，無論係犯罪地或被告之住所、居所或所在地均非
    在本院之轄區，且本件亦不符合刑事訴訟法相牽連管轄之規
    定，檢察官向本院聲請簡易判決處刑而提起公訴，揆諸首開
    說明，自有未合，爰不經言詞辯論，逕為諭知管轄錯誤之判
    決，並依法移送有管轄權之臺灣南投地方法院。末按刑事訴
    訟法第452 條規定：「檢察官聲請以簡易判決處刑之案件，
    經法院認為有第451 條之1 第4 項但書之情形者，應適用通
    常程式審判之」，同法第451 條之1 第4 項但書第3 款則規
    定：「法院於審理後，認應為無罪、免訴、不受理或管轄錯
    誤判決之諭知者」。是簡易案件經法院審理後，認應為管轄
    錯誤判決之諭知者，應適用通常程序審判之，不得以簡易判
    決處刑，一併敘明。
五、退回移送併辦部分：
  (一)臺灣南投地方法院檢察署檢察官97年度偵字第5296號移送併
    辦意旨書略以：被告可預見提供自己之銀行帳戶供他人使用
    ，將可能作為不法收取他人款項之用，竟仍基於意圖幫助他
    人犯罪之不確定故意，於97年1 月初某日，在不詳地點，將
    其所有中國信託銀行臺中分行帳號000000000000號之存摺、
    提款卡及密碼，交付予姓名年籍不詳之詐欺集團所屬成員使
    用。該詐欺集團所屬成員取得上開帳戶後，即基於意圖為自
    己不法之所有，於97年1 月26日以電話告知李建民，誆稱需
    變更電視購物付款方式，並指示李建民依指示操作，致李建
    民陷於錯誤而將新臺幣十五萬元匯入被告甲○○所有上開帳
    戶內。因認被告涉有刑法第30條第1 項前段、第339 條第1
    項之幫助詐欺取財罪嫌，且與本件為同一案件，應移送併辦
    。
  (二)經查，本件被告甲○○被訴幫助詐欺取財部分，業經本院為
    管轄錯誤判決之諭知，已如前所述，自無從就併案部分加以
    審理，是應退回臺灣南投地方法院檢察署另行依法處理，附
    此敘明。
據上論斷，應依刑事訴訟法第452 條、第304 條、第307 條，判
決如主文。
中    華    民    國    98    年    2     月    16  日
              刑事第十二庭    審判長法  官  魏于傑
                                    法  官  羅國鴻
                                    法  官  李文娟
以上正本證明與原本無異。
如不服本判決應於收受判決後10日內向本院提出上訴書狀，並應
敘述具體理由。其未敘述上訴理由者，應於上訴期間屆滿後20日
內向本院補提理由書 (均須按他造當事人之人數附繕本)「 切勿
逕送上級法院」。
                                   書記官  林新裕
中    華    民    國    98    年    2     月    16    日


司法院資訊處製作；財團法人民間司法改革基金會備份。
